---
title: "MI-vel kapcsolatos mérőeszközök"
subtitle: "Magyar és nemzetközi skálák, felmérések és indexek"
---

```{r}
#| label: setup
meroeszkozok <- read.csv("data/meroeszkozok.csv", fileEncoding = "UTF-8",
                         stringsAsFactors = FALSE, check.names = FALSE)

# DOI-ból kattintható hivatkozás
meroeszkozok$forras <- ifelse(
  nzchar(meroeszkozok$doi),
  sprintf("[%s (%s)](https://doi.org/%s)", meroeszkozok$szerzok,
          meroeszkozok$ev, meroeszkozok$doi),
  sprintf("%s (%s)", meroeszkozok$szerzok, meroeszkozok$ev)
)

n_osszes <- nrow(meroeszkozok)
n_magyar <- sum(startsWith(meroeszkozok$magyar_valtozat, "Igen"))
```

Az MI társadalmi fogadtatását többféleképpen lehet mérni. Ezen az oldalon
három csoportot mutatunk be:

1. **Kérdőíves (pszichometriai) skálák** – az egyének attitűdjeit, szorongását,
   bizalmát és MI-jártasságát mérik.
2. **Magyar felmérések és adaptációk** – hazai reprezentatív kutatások és a
   magyarra adaptált skálák.
3. **Nemzetközi indexek és teljesítménymérők** – országok, szervezetek és maguk
   az MI-rendszerek mérésére.

## Kérdőíves skálák áttekintése

Az alábbi táblázat `r n_osszes` nemzetközileg elterjedt skálát foglal össze;
ezek közül jelenleg `r n_magyar` rendelkezik publikált, pszichometriailag
ellenőrzött magyar változattal. (A táblázat adatai a projekt
`data/meroeszkozok.csv` fájljából származnak, így új skála egyszerűen, egy
sor hozzáadásával felvehető.)

```{r}
#| label: tbl-attekintes
#| tbl-cap: "Az MI-vel kapcsolatos főbb kérdőíves skálák"
tabla <- data.frame(
  "Terület"         = meroeszkozok$kategoria,
  "Skála"           = sprintf("**%s** – %s", meroeszkozok$rovidites,
                              meroeszkozok$nev),
  "Forrás"          = meroeszkozok$forras,
  "Mit mér?"        = meroeszkozok$mit_mer,
  "Tételek"         = meroeszkozok$tetelek,
  "Magyar változat" = meroeszkozok$magyar_valtozat,
  check.names = FALSE
)
knitr::kable(tabla, row.names = FALSE)
```

::: {.callout-note}
## Hogyan olvassuk a „Magyar változat" oszlopot?
A „Nem ismert publikált magyar validálás" azt jelenti, hogy a lap összeállításakor
(2026. szeptember) nem találtunk lektorált folyóiratban megjelent, pszichometriai
elemzéssel alátámasztott magyar adaptációt. Ettől még létezhetnek
kutatásokban használt fordítások. A magyar GAAIS-adaptáció szerzői szerint
2025-ig ez volt az első hivatalos magyar MI-attitűdskála.
:::

### Attitűdskálák

**GAAIS – General Attitudes towards Artificial Intelligence Scale**
(Schepman és Rodway, 2020). A legszélesebb körben használt MI-attitűdskála.
20 tételből áll, két alskálával: a *pozitív attitűdök* (12 tétel; pl. az MI
társadalmi és gazdasági hasznának észlelése) és a *negatív attitűdök*
(8 tétel; pl. az MI-vel kapcsolatos aggodalmak, bizalmatlanság). 2023-ban a
szerzők további validálást végeztek, és rövidített változatok is megjelentek.

**ATAI – Attitudes Towards Artificial Intelligence Scale**
(Sindermann és mtsai., 2021). Mindössze 5 tételes, gyorsan felvehető skála két
dimenzióval: az MI *elfogadása* és az MI-től való *félelem*. Német, kínai és
angol mintán validálták, ezért kultúrközi összehasonlításokra is alkalmas.

**AIAS-4 – AI Attitude Scale** (Grassini, 2023). Négytételes, egydimenziós
rövid skála, amely akkor hasznos, ha egy nagyobb kérdőívben kevés hely jut az
MI-attitűd mérésére.

### Szorongás és érzékelt fenyegetés

**AIAS – Artificial Intelligence Anxiety Scale** (Wang és Wang, 2022). 21 tétel
négy faktorral: *tanulással kapcsolatos szorongás*, *munkahely elvesztésétől
való félelem*, *szociotechnikai vakság* (az MI emberi függőségének
figyelmen kívül hagyása) és *MI-konfigurációval kapcsolatos szorongás*
(pl. humanoid robotoktól való félelem).

**TAI – Threats of Artificial Intelligence Scale** (Kieslich, Lünich és
Marcinkowski, 2021). Az MI négy funkcióját (felismerés, előrejelzés, ajánlás,
döntéshozatal) konkrét alkalmazási területekhez (pl. egészségügy, hitelbírálat,
munkaerő-felvétel) kapcsolva méri az érzékelt fenyegetést. Kínai adaptációja
is megjelent.

### MI-jártasság (AI literacy)

Az MI-jártasság azt írja le, mennyire képes valaki megérteni, használni és
kritikusan értékelni az MI-rendszereket. Az EU MI-rendelete (4. cikk) 2025
februárjától előírja, hogy az MI-rendszereket alkalmazó szervezetek gondoskodjanak
munkatársaik megfelelő szintű MI-jártasságáról – ez különösen fontossá teszi a
mérését.

- **AILS** (Wang, Rau és Yuan, 2023): 12 tétel; *tudatosság, használat, értékelés,
  etika*.
- **SNAIL** (Laupichler és mtsai., 2023): 31 tétel laikusoknak; *technikai
  megértés, kritikus értékelés, gyakorlati alkalmazás*.
- **MAILS** (Carolus és mtsai., 2023): 34 tétel; a jártasság mellett az MI-vel
  kapcsolatos önhatékonyságot és önkompetenciát is méri; később rövid változata
  is készült.
- **MAIRS-MS** (Karaca és mtsai., 2021): orvostanhallgatók MI-felkészültségét
  méri – jó példa a szakterület-specifikus skálákra.

::: {.callout-important}
## Önbevallás vs. tudásteszt
A fenti skálák többsége **önbevalláson** alapul, vagyis azt méri, mennyire
*tartja* magát valaki jártasnak. A kutatások szerint ez nem mindig esik egybe a
tényleges tudással, ezért egyre több **objektív, feladatalapú** MI-jártassági
teszt is készül.
:::

### Bizalom és technológiaelfogadás

- **Trust in Automation** (Jian, Bisantz és Drury, 2000): 12 tételes klasszikus
  skála az automatizált rendszerekbe vetett bizalomról; MI-kutatásokban is
  gyakran használják.
- **TAM** (Davis, 1989) és **UTAUT / UTAUT2** (Venkatesh és mtsai., 2003, 2012):
  általános technológiaelfogadási modellek, amelyeket számos – magyar – kutatás
  alkalmaz MI-eszközök (pl. ChatGPT) elfogadásának vizsgálatára. Ezek inkább
  keretmodellek, mint rögzített skálák: a tételeket mindig az adott
  technológiára szabják.

### Robotokkal kapcsolatos skálák

- **NARS** (Nomura és mtsai., 2006): a robotokkal szembeni negatív attitűdök.
- **Godspeed** (Bartneck és mtsai., 2009): a robotok észlelése öt dimenzió
  mentén (antropomorfizmus, élőszerűség, szimpátia, észlelt intelligencia,
  észlelt biztonság).

## Magyar mérőeszközök és felmérések

### Magyarra adaptált skála: GAAIS-HU

::: {.callout-tip}
## Rózsa és mtsai. (2025)
Rózsa S., Bandi Sz., Hartung I., Török I. A., Varga J. É., Somlai E. H.,
Herold R. és Kállai J. (2025).
[General Attitudes towards Artificial Intelligence Scale (GAAIS): Hungarian adaptation and links to personality traits](https://doi.org/10.3389/fpsyg.2025.1703750).
*Frontiers in Psychology*, 16, 1703750.
:::

- **Minta:** 704 fő (18–60 évesek, átlagéletkor 27,8 év).
- **Megbízhatóság:** Cronbach-α = 0,85 (pozitív alskála) és 0,81 (negatív alskála).
- **Főbb eredmények:** a gyakori MI-használat a pozitív, a problémás
  MI-használat a negatív attitűdökkel jár együtt; a szorongásérzékenység és
  bizonyos kognitív személyiségjellemzők a negatív attitűdökkel mutatnak
  kapcsolatot.
- **Jelentőség:** a szerzők szerint ez az első hivatalos, pszichometriailag
  ellenőrzött magyar MI-attitűdskála; más nemzetközi skálák (pl. ATAI, AIAS-4)
  magyar adaptációja még hiányzik.

### Reprezentatív lakossági felmérések

| Felmérés | Készítő | Adatfelvétel | Főbb megállapítások |
|---|---|---|---|
| [*A mesterséges intelligenciával kapcsolatos társadalmi attitűdök Magyarországon, 2023 őszén*](https://socio.hu/index.php/so/article/view/1059) | Stefkovics Á., Batiz K., Orbán F., Tariska A., Pavalacs A. – HUN-REN TK (Socio.hu, 2024) | 2023, két reprezentatív telefonos felmérés | A magyarok többségének vegyes, összetett MI-attitűdje van: egyszerre látják az előnyöket és a hátrányokat, és az egyes alkalmazásokat eltérően ítélik meg. |
| [*Mit gondolnak a magyarok a mesterséges intelligenciáról?*](https://itki.uni-nke.hu/hirek/2025/01/29/mit-gondolnak-a-magyarok-a-mesterseges-intelligenciarol-kutatasi-jelentes) | NKE Információs Társadalom Kutatóintézet (2025) | 2023. nov.–dec., reprezentatív telefonos | 34% használt már generatív MI-t (fiatalok: 58%, 65 év felettiek: 14%); 83% szerint az MI kényelmesebbé teheti az életet, de 50% inkább kihívásként éli meg a változásokat. |
| [*AI Readiness Index*](https://mediafuture.hu/knowhow/2026/09/11/ai-readiness-index-2026-ai-summit/) | Publicis Groupe Hungary és PwC Magyarország | évente, 2024 óta (internetezők) | Az index értéke 3,9 (2024) → 4,44 (2025) → 5,13 (2026); 2026-ban a magyar internetezők 71%-a használ MI-t a mindennapokban (egy évvel korábban 42%). |

### Szakirodalmi áttekintés magyarul

- Andok Mónika (2025): [Mesterségesintelligencia-jártasság](https://ojs.mtak.hu/index.php/ias/article/view/18449).
  *Iustum Aequum Salutare*, 2025/3, 43–60. – A médiajártasság és az
  MI-jártasság viszonyát, az UNESCO felsőoktatási MI-kompetenciakeretét és az
  MI-jártasság mérésére alkalmas eszközöket tekinti át.

### Hivatalos statisztikák

- **KSH és Eurostat** – a vállalkozások MI-használatáról évente közölnek
  adatokat (az „IKT-használat a vállalkozásoknál" felmérés keretében), így
  Magyarország helyzete összevethető az uniós átlaggal.
- **Magyarország Mesterséges Intelligencia Stratégiája (2025–2030)** – a
  stratégia célokat és mutatókat rögzít az MI hazai elterjedésére és a
  kompetenciafejlesztésre.

## Nemzetközi indexek és teljesítménymérők

Nemcsak az emberek MI-hez való viszonyát, hanem az országok felkészültségét és
maguknak az MI-rendszereknek a képességeit is mérik.

### Ország- és szervezeti szintű indexek

| Index | Készítő | Mit mér? |
|---|---|---|
| [AI Index Report](https://hai.stanford.edu/ai-index) | Stanford HAI (évente, 2017 óta) | Kutatás, gazdaság, szabályozás, közvélemény – átfogó MI-trendek |
| [OECD.AI Policy Observatory](https://oecd.ai/) | OECD | Országos MI-szakpolitikák és -mutatók adatbázisa |
| [Government AI Readiness Index](https://oxfordinsights.com/ai-readiness/) | Oxford Insights | A kormányzatok felkészültsége az MI közszolgáltatásokban való alkalmazására |
| [Global Index on Responsible AI](https://www.global-index.ai/) | Global Center on AI Governance | A felelős MI-re vonatkozó állami és társadalmi kötelezettségvállalások |
| [Eurostat – AI use in enterprises](https://ec.europa.eu/eurostat/statistics-explained/index.php?title=Use_of_artificial_intelligence_in_enterprises) | Eurostat | Az MI-t használó vállalkozások aránya az EU tagállamaiban |

### Az MI-rendszerek teljesítménymérői (benchmarkok)

A benchmarkok nem az emberek véleményét, hanem az MI-modellek képességeit mérik
szabványos feladatsorokon. A kockázatok szempontjából azért fontosak, mert
jelzik, milyen gyorsan közelítenek a rendszerek az emberi szakértői szinthez.

- **MMLU** (Hendrycks és mtsai., 2020): 57 tantárgy feleletválasztós kérdései.
- **SWE-bench** (Jimenez és mtsai., 2023): valódi szoftverhibák javítása.
- **Humanity's Last Exam** (2025): rendkívül nehéz, szakértők által írt kérdések
  sokféle tudományterületről.
- **METR – feladatidő-horizont** (2025): az MI-ügynökök által önállóan
  elvégezhető feladatok hosszát méri (emberi munkaidőben kifejezve).
- **Veszélyes képességek vizsgálata**: az MI-biztonsági intézetek (pl. UK AI
  Security Institute, US CAISI) és a fejlesztők kiber-, biológiai és autonómiával
  kapcsolatos kockázatokat vizsgáló értékelései.

::: {.callout-warning}
## A benchmarkok korlátai
A népszerű benchmarkok gyorsan „telítődnek" (a modellek elérik a maximumot), és
a tesztfeladatok bekerülhetnek a tanítóadatokba. Ezért az eredményeket mindig
óvatosan, több mérés együttes figyelembevételével érdemes értelmezni.
:::

## Hivatkozások

```{r}
#| label: hivatkozasok
#| results: asis
hiv <- meroeszkozok[order(meroeszkozok$szerzok), ]
cat(sprintf("- %s: *%s* (%s). <https://doi.org/%s>\n",
            hiv$szerzok, hiv$nev, hiv$ev, hiv$doi), sep = "")
```

- Rózsa S. és mtsai. (2025). GAAIS: Hungarian adaptation and links to personality traits. *Frontiers in Psychology*, 16, 1703750. <https://doi.org/10.3389/fpsyg.2025.1703750>
